臺灣臺北地方法院刑事判決　　　　　　　 92年度自字第378號
自　訴　人　甲○○即陳庭豔）.
代　理　人　何岳儒律師
被　　　告　丙○○
選任辯護人　陳淑芬律師
　　　　　　林正忠律師
上列被告因偽造文書等案件，經自訴人提起自訴，本院判決如下
：
    主  文
丙○○行使偽造私文書，足以生損害於他人，處有期徒刑月，
如易科罰金，以佰元折算壹日。偽造之編號管行詢字第1107號
文一般申請表申請人簽名欄上之「甲○○」署押壹枚沒收。
    事  實
一、丙○○為設於臺北市○○路○段200號18樓、19樓遠雄人壽保
    險事業股份有限公司（原中興人壽保險股份有限公司，下稱
    遠雄人壽保險公司）忠孝通訊處執行副總經理兼處經理，甲○○（即陳庭艷）則原為遠雄人壽保險公司忠孝通訊處區經
    理（職級「ACJ」）。丙○○明知甲○○並未授權其代為填
    寫調整職級申請書，竟基於偽造私文書進而行使之犯意，於
    90年11月28日前之某日時，在不詳地點，冒用甲○○之名義
    ，在編號為管行詢字第1107號「一般申請表」上之申請人姓
    名欄、身份證字號欄、單位代號欄、現任職級欄內，分別填
    寫「甲○○」、「Ｚ00000 0000」、「ALJ」、「區經理」，
    並於職務異動欄內勾選「調整級職申請」、調整級職欄內填
    寫「AG」、原因處勾選「出勤無法配合」，另於申請人簽名
    欄位上偽造「甲○○」之署押1枚，以偽造甲○○向遠雄人
    壽保險事業股份有限公司申請將職級自僱傭關係之區經理（
    （英文名稱Unit Manager，簡稱UM）調整為承攬關係之壽險
    顧問（英文名稱Agent，簡稱AG）之一般申請表私文書，並
    將該偽造之私文書呈報予遠雄人壽保險公司而予以行使，使
    遠雄人壽保險公司業務行政部承辦人員誤信確為甲○○本人
    提出申請，而於90年12月3日核示同意將甲○○之區經理職
    務（UM）自90年11月起調整為壽險顧問（AG)，致甲○○職
    級遭降等外，並使其原按遠雄人壽保險公司之支給辦法，可
    享有業績獎金、年終獎金、直轄輔導津貼、直轄年終獎金、
    增員獎金、推介獎金及組培育獎金之支給項目，減至僅剩業
    績獎金及年終獎金等2項，足以生損害於甲○○本人及遠雄
    人壽保險公司對於人事資料管理之正確性。嗣經甲○○發覺
    有異後，循線查知上情。
二、案經甲○○委由律師為自訴代理人向本院提起自訴。
    理  由
一、訊據被告丙○○固供承編號管行詢字第1107號文「一般申請
    表」上之申請人姓名欄、身份證字號欄、單位代號欄、現任
    職級欄等內容係其所填寫，及該文書申請人簽名欄之「甲○○」之簽名署押確為其所填寫，復持之向遠雄人壽保險公司
    提出呈報等事實，惟矢口否認有何偽造私文書並據以行使之
    犯行，辯稱：自訴人於90年9月因意外事故後未依公司規定
    正常出勤，遂於同年11月份自行向被告提出調整職級之申請
    ，被告於審視該文件後，因一時疏忽而不慎遺失，遂於公司
    向被告查詢被告可否按連續曠職為由將自訴人解僱時，於情
    急之下，始為自訴人之利益代自訴人簽具「一般申請表」，
    以免自訴人逕受解僱之處分，編號管行詢字第1107號文之一
    般申請表雖係被告所簽立，惟其內容並無違反自訴人之本意
    ，更非出於虛構，對自訴人並不生損害，被告除無偽造文書
    之故意外，行為亦不符合該罪責之構成要件云云。惟查：
  (一)被告於90年11月間以甲○○之名義，在編號為管行詢字第11
    07號之一般申請表上的申請人姓名欄、身份證字號欄、單位
    代號欄、現任職級欄內，分別填寫「甲○○」、「Ｚ0000000
    00」、「ALJ」、「區經理」，並於職務異動欄內勾選「調
    整級職申請」、調整級職欄內填寫「AG」、原因處勾選「出
    勤無法配合」，另於申請人簽名欄內簽署「甲○○」之簽名
    署押1枚，並於其後將之呈報予遠雄人壽保險事業股份有限
    公司業務行政部等事實，迭據被告供承在卷（參見本院卷壹
    第277頁反面、卷貳第28頁反面、第79頁），並有自證三號
    即編號管行詢字第1107號「一般申請表」第一聯行政科存根
    聯影本1件在卷可稽（參見本院卷壹第19頁，下稱自證三號
    申請表），此部分事實應堪認定。
  (二)被告雖辯稱自訴人先前已交付自訴人親自填寫之一般申請表
    （即被證一號，見本院卷(一)第43頁，下稱被證一號申請表）
    ，其於公司欲將自訴人解聘，因一時未能尋得被證一號申請
    表，為保護自訴人權利，才填寫與被證一號內容相同之自證
    三號申請表，為自訴人提出調整職級之申請云云，然此為自
    訴人所否認，並堅稱：被證一號申請表雖係其所填寫，但係
    在90年12月間才填寫，在此之前並未委由被告代為辦理調整
    職級等語在卷（見本院卷壹第89頁、第307頁、本院卷貳第
    83頁反面）。查：
    1.雖證人即遠雄人壽保險公司行政課襄理乙○○於本院審理
      時證稱其於90年11月下旬製作第四季考核季報表時，發現
      自訴人業績不佳，而查詢自訴人出勤情況，曾以電話與被
      告聯繫，被告向其表示自訴人有寫一張單子要調整職級在
      她手上，希望公司不要馬上處理自訴人缺勤的事等語，惟
      查證人乙○○亦僅係聽聞被告告知自訴人有寫調整職級的
      申請單給被告，是證人乙○○之證詞至多僅能證明被告曾
      告知證人乙○○自訴人有寫調整職級的申請單給被告，並
      不能證明自訴人確實有寫調整職級申請單給被告。
    2.又被告於本院審理時迭次供承於90年11月間，因認自訴人
      出勤狀況不佳，有遭公司解僱之虞，經其一再催促後，自
      訴人始填寫被證一號申請表，委託其待遠雄人壽保險公司
      照會要將自訴人解聘時，再由其為自訴人提出該申請表等
      語在卷，準此，堪認被告亦認為調整職級申請表之提出對
      自訴人權益影響甚大。倘依被告所述被證一號申請表係其
      再三催促自訴人後自訴人於90年11月28日前即已填具，則
      於遠雄人壽保險公司業務行政部主管乙○○照會被告將解
      聘自訴人時，而被告又未能尋獲被證一號申請表情形下，
      衡情，被告理應將未能尋獲自訴人所寫被證一號申請表之
      事告知自訴人，並將公司業務行政部主管已通知將自訴人
      解聘之事告知自訴人，自訴人為保護自己權益，理應為拒
      絕重新填寫申請表或授權被告代為填寫之理，惟被告卻未
      將被證一號申請表遺失乙節通知自訴人，業據被告供承在
      卷，且於本院質問其為何不直接告訴自訴人被證一號申請
      表遺失之事，並請自訴人再寫一張時，被告稱：我沒有想
      到等語（參見本院92年度自字第378號刑事卷宗卷貳，第
      86 頁反面）在卷，顯見被告既未將未能尋獲被證一號申
      請表之事告訴自訴人，復未將公司將解聘之事告知自訴人
      ，被告所辯顯悖於常情，不足為有利於被告之認定。
    2.次查，遠雄人壽保險公司之一般申請表，為一式三份，通
      常在覆文單位主管核章之後，會將其中一份送由原單位轉
      交予當事人收執，此據證人乙○○證述在卷（參見本院92
      年度自字第378號刑事卷宗卷貳，第82頁正反面、第83 頁
      ），惟自訴人卻未收到自證三號申請表之當事人存查聯，
      此為兩造所是認，參以遠雄人壽保險公司亦有規定調整職
      級為承攬性質的壽險顧問（AG）時，應另填具承攬契約書
      ，然遠雄人壽保險公司並未與自訴人簽立任何承攬契約書
      ，此有遠雄人壽保險公司刑事陳報狀在卷可按（見本院卷
      第壹第165頁）。準此，倘自訴人於90 年11月28日前即有
      調整職級為AG之意願，則自訴人對自己權益理當多加維護
      ，豈會未與遠雄人壽保險公司簽立承攬契約書？顯見於被
      告提出自證三號申請表時，自訴人並無調整職級之意願，
      亦未書立被證一號申請表給被告，自訴人對於被告提出自
      證三號申請表一事並不知情。從而，被告自行冒用自訴人
      名義填寫自證三號申請表，即屬未經授權而偽造自訴人之
      私文書進行使之行為，縱因被告與自訴人二人感情交惡，
      然此事攸關自訴人權益，被告既係為自訴人之利益計算，
      而為自訴人提出自證三號之申請表代為申請職級調整，使
      自訴人免於遭公司解聘，倘自訴人事先即已同意被告代為
      處理，事後被告亦應將代為申請結果告知自訴人，自訴人
      亦應會接獲申請表之當事人存查聯才是，然自訴人始終未
      曾接獲被告通知，亦未取得申請表之當事人存查聯，復未
      與遠雄人壽保險公司簽立承攬契約書，益徵被告係未經自
      訴人同意擅自冒用自訴人名義填寫自證三號之申請表持以
      行使，使自訴人自UM調整為AG，自足以生損害於自訴人及
      遠雄人壽保險公司對人事管理之正確性（詳後述）。被告
      辯稱其行為並無不法，亦未致任何損害，且無生任何損害
      之虞，自無足採。本院既認定被證一號申請表係自訴人事
      後所填具，則本件被告於行為時，即已成立偽造文書及行
      使偽造文書之犯罪，並造成法益侵害，當不因自訴人事後
      曾填寫被證一號申請表之行為而阻卻其犯罪之成立（最高
      法院25年上字第2123號判例同其意旨），併此敘明。
  (三)末按足以生損害於他人者，係指他人事實上有足生損害之虞
    者而言，並非以實際發生損害為必要，此有最高法院47年台
    上字第358號判例、49年台非字第18號判例及94年度台上字
    第1582號判決足資參照。依遠雄人壽保險公司之職稱分類與
    隸屬關組織圖及支給辦法所示，區經理（英文名稱：Unit
    Manager，簡稱：UM），係業務主管，與遠雄人壽保險公司
    間係僱佣關係，其支領獎金項目包括業績獎金、年終獎金、
    直轄輔導津貼、直轄年終獎金、增員獎金、推介獎金及組培
    育獎金，而壽險顧問（英文名稱：Agent，簡稱AG），則與
    公司間為承攬關係，所得支領獎金，僅有業績獎金及年終獎
    金兩項，此有遠雄人壽保險事業股份有限公司刑事陳報狀在
    卷可稽（見本院卷卷壹，第190頁、第197頁、第203頁），
    被告影用自訴人名義，偽造自證三號申請表持向遠雄人壽保
    險公司申請調整自訴人職級為AG，除足以生損害於遠雄人壽
    保險事業股份有限公司對於該公司在人事資料管理之正確性
    外，並使自訴人原可享有業績獎金、年終獎金、直轄輔導津
    貼、直轄年終獎金、增員獎金、推介獎金及組培育獎金等支
    給項目，減少至僅剩業績獎金及年終獎金兩項，堪認足以生
    損害於自訴人本人及遠雄人壽保險公司對員工人事管理之正
    確性。
  (四)至自訴人於本院審理時證稱：與被告就是否准假一事爭吵之
    際，有講過算了，我改為PART TIME好了等語（見本院卷貳
    ，第84頁反面、第85頁），然經本院詢問其當時真意是否為
    「妳的意思是如果她不讓妳請假，妳就願意改為承攬？」，
    自訴人答：「我是希望她能讓我請假。」，復經自訴代理人
    問：「如果丙○○真的把妳改為承攬，妳是否會同意？」，
    自訴人證稱：「我當然不同意，…我當時是說氣話，是跟丙○○比大聲。」，參以當時自訴人與被告對話時，雙方正在
    爭吵，且爭吵事項係針對准假與否，而非針對改為承攬一事
    ，則以被告當時擔任遠雄人壽保險公司處經理之經歷，對於
    上開爭吵中所為之對話，在主觀上當不致誤認自訴人係授權
    被告將其自職務調整為具壽險顧問，是依自訴人上開陳述，
    尚難為有利於被告之認定。
  (五)綜上所述，本件事證明確，被告上開無辯，無非事後卸責之
    詞，不足採信，被告行使偽造私文書之犯行，應堪認定。
二、論罪科刑之理由：
  (一)核被告所為，係犯刑法第216條、第210條之行使偽造私文書
    罪。被告偽造「甲○○」簽名署押之行為係偽造私文書之部
    分行為，偽造私文書之低度行為復為行使偽造私文書之高度
    行為所吸收，均不另論罪。
  (二)爰審酌被告前無犯罪前科，素行良好，有臺灣高等法院被告
    全國前案紀錄表在卷可參、犯罪之動機、目的及其犯罪手法
    、所生損害、犯罪後否認犯行等一切情狀，量處如主文所示
    之刑，以示懲戒。
  (三)自證三號申請表雖已非被告所有，但其上申請人簽章欄內偽
    造之「甲○○」簽名署押1枚（至於申請人姓名欄之甲○○
    簽名，僅為書寫姓名以資識別，並非證明一定意思表示或一
    定事實，且亦非表示本人簽名之意思，非屬簽名署押），屬
    偽造之署押，不問屬於被告與否，依刑法第219條規定沒收
    。
三、其餘自訴意旨略以：於90年9月5日，自訴人因遭人砍傷入院
    治療，在出院後向遠雄人壽保險公司正式請假休養時，直屬
    長官即被告丙○○，因見自訴人業績相當良好，在90年12月
    份馬上可獲支領約新台幣（下同）4、50萬元之業績獎金，
    往後並可陸續支領要保人保單續期獎金，如將自訴人自專職
    改調為兼職，則所有獎金按公司規定，即歸上級直屬長官即
    被告持有，被告竟為此基於意圖為自己不法所有之故意，以
    上開偽造之一般申請表，致自訴人之90年11月份之業績獎金
    、91年3月份之保單續期獎金、91年8月份之組織OR部分獎金
    ，均遭被告以處經理身位承接領取，因認被告此部分所為，
    另涉犯刑法第336條第2項之業務侵占罪嫌云云，惟查自訴人
    遭調整職級為AG後，其薪資、獎金仍係由遠雄人壽保險公司
    撥款匯入自訴人帳戶，被告並未經手持有等情，業據被告陳
    述在卷，且為自訴人所是認，堪認被告並未持有自訴人之獎
    金，自難以業務侵占罪嫌相繩。此外，復查無任何證據足認
    被告涉有此部分業務侵占之犯行，此部分犯罪自不能證明，
    惟因自訴人認此部分與前開論罪科刑部分，具有牽連犯之裁
    判上一罪關係，爰不另為無罪之諭知。
四、適用的法律：
  (一)程序法方面：刑事訴訟法第343條、299條第1項前段。
  (二)實體法方面：刑法第216條、第210條、第219條，罰金罰鍰
    提高標準條例第2條，判決如主文。
中　　華　　民　　國　　94　　年　　10　　月　　31　　日
                  刑事第十三庭  審判長法　官  朱瑞娟
                                      法　官  吳佳薇
                                      法　官  陳慧萍
右正本證明與原本無異。
如不服本判決，應於判決送達後10日內向本院提出上訴狀（應抄
附繕本）。告訴人或被害人如對於本判決不服者，應具備理由請
求檢察官上訴，其上訴期間之計算係以檢察官收受判決正本之日
期為準。
                                      書記官  何適熹
中　　華　　民　　國　　94　　年　　11　　月　　28　　日
附錄本案論罪科刑法條：
中華民國刑法第210條
偽造、變造私文書，足以生損害於公眾或他人者，處5年以下有
期徒刑。
中華民國刑法第216條
行使第210條至第215條之文書者，依偽造、變造文書或登載不實
事項或使登載不實事項之規定處斷。
